臺灣高等法院刑事判決
108年度上更一字第84號
上  訴  人  
即  被  告  楊智皓


                    （現於法務部○○○○○○○執行中）  上列上訴人即被告因詐欺等案件，不服臺灣桃園地方法院106年度原訴字第52號，中華民國107年5月16日第一審判決（起訴案號：臺灣桃園地方檢察署105年度少連偵字第121號），提起上訴，經本院判決後，由最高法院發回更審，本院判決如下：
    主  文
原判決撤銷。
乙○○無罪。
    理  由
一、公訴意旨略以：被告乙○○與呂文德、潘偉銘、丙○○、張家囍
    、邱建霖及少年楊○（真實姓名年籍均詳卷，呂文德等6人所
    涉犯行，經法院另行審結）陸續自104年4月間至7月間起，
    加入真實姓名年籍不詳綽號「登洋」之人所組成之詐欺集團
    後，共同意圖為自己不法所有，基於三人以上、冒用公務員
    名義之詐欺取財、行使偽造公文書等犯意聯絡，由在大陸地
    區之詐欺集團成員假冒司法人員之身分向告訴人甲○○佯稱其
    遭人盜用個人資料詐領醫療補助而涉案，將凍結其名下帳戶
    ，要求監管帳戶內之存款等語，致告訴人陷於錯誤，再與臺
    灣地區擔任掌機之被告、潘偉銘（即負責與大陸詐騙機房聯
    繫、提供現場取款車手小組供大陸詐騙機房調度、提供人頭
    電話及公費與現場取款車手小組使用、發放薪資、轉交車手
    交付之詐欺所得款項等）聯絡，由潘偉銘再與「車手頭」丙○○（即負責與旗下車手聯絡，交付人頭電話、公費及轉交車
    手交付之詐欺所得款項等）聯絡，由丙○○指揮旗下車手少年
    楊○先至便利超商列印偽造之公文書（俗稱「取水」假冒檢
    警等公務員，並持偽造之公文書向被害人拿取詐欺款項或提
    款卡）、邱建霖負責「把風」」（俗稱「照水」，負責前往
    被害人住處及取款地點附近察看，於被害人領款時尾隨在後
    ，掌握取款地點及被害人動態回報），並至桃園市楊梅區武
    營街及大模街口前，由少年楊○假冒司法人員向告訴人收取
    其所有中華郵政股份有限公司帳號00000000000000號（下稱
    郵局帳戶）、渣打銀行股份有限公司帳號00000000000000號
    帳號（下稱渣打銀行帳戶）之存摺、提款卡及密碼，並交付
    偽造之「高雄地檢署公證部門收據」公文書予告訴人而行使
    之，足生損害於臺灣高雄地方法院檢察署及告訴人，邱建霖
    則在附近負責把風。嗣丙○○、張家囍、邱建霖、呂文德及少
    年楊○再持告訴人上開郵局帳戶、渣打銀行帳戶之提款卡，
    以附表所示之分工方式，陸續於附表所示之時間及地點，提
    領上開帳戶內之存款，共計新臺幣（下同）57萬9,000元，
    扣除報酬後，將餘款交由丙○○，丙○○再將款項交於潘偉銘，
    潘偉銘再將款項交於被告，由被告將贓款上繳詐騙集團。因
    認被告涉犯刑法第158條第1項之僭行公務員職權、同法第33
    9條之4第1項第1款、第2款之三人以上共同冒用公務員名義
    詐欺取財、同法第211條、同法第216條之行使偽造公文書及
    同法第339條之2第1項之非法由自動付款設備取財等罪嫌。
二、按犯罪事實之認定，係據以確定具體的刑罰權之基礎，自須
    經嚴格之證明，故其所憑之證據不僅應具有證據能力，且須
    經合法之調查程序，否則即不得作為有罪認定之依據。倘法
    院審理之結果，認為不能證明被告犯罪，而為無罪之諭知，
    即無前揭第154條第2項所謂「應依證據認定」之犯罪事實之
    存在；因此，同法第308條前段規定，無罪之判決書只須記
    載主文及理由，而其理由之論敘，僅須與卷存證據資料相符
    ，且與經驗法則、論理法則無違即可，所使用之證據亦不以
    具有證據能力者為限，即使不具證據能力之傳聞證據，亦非
    不得資為彈劾證據使用。故無罪之判決書，就傳聞證據是否
    例外具有證據能力，本無須於理由內論敘說明（最高法院10
    0 年度台上字第2980號判決意旨參照）。本案被告乙○○被訴
    上開罪嫌，經本院認定犯罪不能證明而為無罪諭知，依前開
    說明，毋庸論述所援引有關證據之證據能力，合先敘明。
三、按犯罪事實應依證據認定之，無證據不得認定犯罪事實；不
    能證明被告犯罪者，應諭知無罪之判決，刑事訴訟法第154
    條第2 項、第301 條第1 項分別定有明文。認定不利於被告
    之事實，須依積極證據，苟積極證據不足為不利於被告事實
    之認定時，即應為有利於被告之認定，更不必有何有利之證
    據；認定犯罪事實所憑之證據，雖不以直接證據為限，間接
    證據亦包括在內，然而無論直接或間接證據，其為訴訟上之
    證明，須於通常一般之人均不致有所懷疑，而得確信其為真
    實之程度者，始得據為有罪之認定，倘其證明尚未達到此一
    程度，而有合理之懷疑存在時，事實審法院復已就其心證上
    理由予以闡述，敘明其如何無從為有罪之確信，因而為無罪
    之判決，尚不得任意指為違法，最高法院30年上字第816 號
    、76年台上字第4986號判例可參。另按刑事訴訟法第156條
    第2項規定：被告或共犯之自白，不得作為有罪判決之唯一
    證據，仍應調查其他必要之證據，以察其是否與事實相符。
    其立法旨意在防範被告或共犯之自白與真實不符，故對自白
    在證據上之價值加以限制，明定須藉補強證據以擔保其真實
    性。所謂補強證據，係指除該自白本身之外，其他足以證明
    該自白之犯罪事實確具有相當程度真實性之證據而言，雖所
    補強者，非以事實之全部為必要，但亦須因補強證據與自白
    之相互印證，足使犯罪事實獲得確信者，始足當之，最高法
    院105年度台上字第198號判決意旨可資參照。
四、公訴意旨認被告乙○○涉犯本案犯行，無非係以被告、共犯潘
    偉銘、丙○○、呂文德、張家囍、邱建霖、少年楊○、陳○○及
    告訴人之供述、偽照之「高雄地檢署公證部門收據」翻拍照
    片、內政部警政署刑事警察局104年9月25日刑紋字第104008
    5299號鑑定書、告訴人申設之上開郵局帳戶與渣打銀行帳戶
    交易明細2份及提領紀錄彙整資料、監視錄影畫面翻拍照片
    等件為主要論據。訊據被告堅決否認涉犯本案犯行，辯稱：
    伊介紹潘偉銘加入詐騙集團是103年間的事情，並非本案，1
    03年伊介紹潘偉銘加入詐騙集團之犯行，潘偉銘沒有被查獲
    。伊於103年年底因詐欺案件羈押出所後，就沒有再參與詐
    欺案件等語。經查：
　㈠張家囍、潘偉銘、丙○○、邱建霖及少年楊○、陳○○等人陸續自
    104年4月間至7月間起加入詐欺集團，於104年7月13日起，
    由詐欺集團「機房」人員假冒司法人員之身分，撥打電話予
    告訴人甲○○，佯稱其遭人盜用個人資料詐領醫療補助而涉案
    ，將凍結其名下帳戶，要求監管帳戶內之存款云云，致告訴
    人陷於錯誤，「機房」人員再與潘偉銘聯絡，潘偉銘再與丙○○聯絡，丙○○於104年7月30日指揮少年楊○與邱建霖至桃園
    市楊梅區武營街及大模街口前，由少年楊○於便利商店先行
    列印偽造之「高雄地檢署公證部門收據」，並由少年楊○於1
    04年7月30日下午4時許，假冒司法人員向告訴人收取其所有
    之郵局帳號及渣打銀行帳號之存摺、提款卡及密碼，並交付
    偽造之「高雄地檢署公證部門收據」公文書而行使之，邱建
    霖則在附近負責把風，嗣由張家囍、邱建霖及少年楊○、陳○○，陸續於附表所示之時間、地點，提領告訴人上開帳戶內
    之存款，共計57萬9,000元，其等再將款項交付予丙○○，再
    轉交予潘偉銘等情，業據同案被告丙○○於警詢及偵查中（10
    4年度他字第7031號卷〈下稱他字卷〉卷二第113頁至115頁、
    第154至155頁；105年度少連偵字第121號卷〈下稱少連偵卷〉
    第136至139頁）、潘偉銘於警詢及偵查中（他字卷卷二第12
    7頁至第130 頁、第149 頁至第151 頁、第160至161頁；少
    連偵卷第139頁）、邱建霖於警詢及偵查中（他字卷卷二第4
    1至44頁、第64頁至第67頁；少連偵卷第137頁）、張家囍於
    警詢及偵查中（他字卷卷二第73至76頁、第103至106頁）、
    少年楊○於警詢及偵查中（他字卷二第8至12頁、第29至33頁
    ）、少年陳○昀於警詢中（少連偵卷第83至85頁）坦承不諱
    ，並有告訴人於警詢及偵查中證述在卷可佐（他字卷卷一第
    4至6 頁、卷二第3至6頁），且有偽造之「高雄地檢署公證
    部門收據」翻拍照片、內政部警政署刑事警察局104年9月25
    日刑紋字第1040085299號鑑定書、告訴人申設之上開郵局與
    渣打銀行帳戶交易明細2份及提領紀錄彙整資料1份、監視錄
    影畫面翻拍照片44張在卷可稽（他字卷卷一第9頁、第14頁
    至第27頁、第33頁至第43頁），此部分之事實，可資認定。
　㈡潘偉銘收取上開丙○○交付之款項後，再交付予被告一節，固
    據其於警詢中證稱：伊曾經參與詐騙集團擔任收水職務；被
    告是擔任「掌機」，負責指揮伊去向車手頭收取詐騙款項，
    伊負責發放詐騙工作手機、車資及向車手頭收取詐騙款項，
    丙○○是車手頭；是被告介紹伊加入詐騙集團，因為伊當時沒
    有工作缺錢。104年7月30日，被告交代伊去發詐騙工作手機
    、車資給丙○○，由丙○○去分配工作，當日自甲○○帳戶一共取
    款30萬元，丙○○將款項交給伊，伊收到錢後，伊於桃園市中
    壢區中壢夜市附近的公園將30萬元交給被告，被告當時即給
    伊當日的報酬佣金6%，伊轉交給丙○○5%，伊從中抽取1%；丙○○復於104年7月31日向車手收取詐騙款項21萬元，並交款給
    伊，伊於當日晚上收到錢，在中壢夜市附近的公園將21萬元
    交給被告，被告當時即交給伊當日的報酬6%，伊再轉交丙○○
    5%，伊從中抽取1%；楊○與張家囍於104年8月3日再持甲○○之
    提款卡陸續提領款項，並將當日提領之5萬元透過丙○○交給
    伊，伊於當日收到錢，在中壢夜市附近的公園將款項5萬元
    交給被告，被告當時即交給伊當日的報酬6%，伊再轉交丙○○
    5%，伊從中抽取1%；楊○與丙○○二人持甲○○之提款卡於104年
    8月4日陸續在桃園市中壢區提領16,000元，楊○當場分得1,0
    00元，剩餘15,000元由丙○○帶回轉交給伊，伊於當日收到錢
    ，在中壢夜市附近的公園將15,000元交給被告，但因為錢太
    少，伊記不起來該次如何分配等語（他字卷卷二第149至151
    頁），另於偵查中供稱：伊於104年5月開始作詐騙，是被告
    找伊做詐騙，因為伊當時沒有上班、沒有工作；被告叫伊去
    發手機及車資給車手頭，再由車手頭轉交給車手；伊的報酬
    是被告拿給伊的，算趟數，一趟2、3千元；車手及車手頭的
    報酬是被告分配的，他會拿給車手頭，再由車手頭分配給下
    面的車手；伊拿到錢後都是交給被告等語（他字卷二第128
    至129頁），並於原審審理中證稱，因距離案發時間太久，
    已忘記本案手機及車資係何人交付，惟其於警詢及偵查中證
    述屬實，應以警詢及偵查筆錄為準等語（原審卷二第8至11
    頁），依證人潘偉銘上揭所述，固一致陳稱有將丙○○交付之
    款項交給被告等語，然就潘偉銘自身之報酬，先稱為詐騙款
    項1%，後改稱一趟2、3千元，且就車手頭丙○○之報酬係由潘
    偉銘交付抑或由被告交付一節，亦有供述不一之情，其上揭
    供述已有瑕疵，況此為共犯潘偉銘之自白，揆諸前揭說明，
    仍須有補強證據佐證其真實性。
　㈢證人丙○○於警詢中證稱：被告在集團內負責指揮收取詐騙款
    項，潘偉銘是「掌機」負責發放手機、車資及向車手頭收取
    詐騙款項，張家囍、楊○、呂文德是車手；伊的報酬都是潘
    偉銘交給伊，被告是將錢給潘偉銘後再轉交給伊；當時被告
    與潘偉銘一同在外同居居住，潘偉銘有私下告訴伊，被告就
    是集團上游等語（他字卷卷二第154至155頁），於本院審理
    中亦證稱：伊拿到錢都是交給潘偉銘，伊沒有見過被告；伊
    聽潘偉銘說過被告是集團內幹部，負責指揮收取贓款；但伊
    沒有去證實；沒有親眼見見過被告做任何詐騙行為等語（本
    院卷第197頁），然證人潘偉銘於原審審理中證稱：伊沒有
    跟丙○○說過伊的上手是誰等語（原審卷二第9頁），則證人
    丙○○上揭證述是否屬實，已非無疑。況縱認屬實，依證人丙○○前揭所述，關於被告有參與本案犯行一節，均係聽聞潘偉
    銘所述，其並未查證，則其前揭證述被告為本案詐欺集團成
    員一節，顯非親身見聞，而為證人潘偉銘證述具同一性之累
    積證據，自無從據以佐證證人潘偉銘上揭證述之真實性。又
    依證人丙○○上揭證述固可證明其有聽聞潘偉銘為前開陳述，
    然就潘偉銘為何將此事告知證人丙○○一節，證人丙○○於本院
    審理中證稱：他何時跟伊說的伊不曉得了，好像是想要看能
    否再找一個人，看能否判輕一點等語（本院卷第198頁），
    顯見證人潘偉銘將被告參與本案犯行一事告知證人丙○○，動
    機並不單純，亦難以證人丙○○曾聽聞潘偉銘為前揭陳述作為
    情況證據，用以佐證潘偉銘上揭證述之真實性。
　㈣被告於警詢中固供稱：伊在詐騙集團中擔任介紹人，看老闆
    決定伊可以從詐騙款項中抽取多少錢等語（少連偵卷第7頁
    反面、本院卷第102至103頁），然被告上揭所述擔任詐欺集
    團介紹人一節，係指先前所涉詐欺案件，與本案無關，被告
    並未介紹潘偉銘加入「登洋」所屬詐欺集團共犯本案犯行，
    被告於先前所犯詐欺案件羈押出所後，即未再加入詐欺集團
    等節，亦據被告於上開警詢中供述明確，此經本院勘驗被告
    警詢錄音光碟，並製作勘驗筆錄1份在卷可憑（本院卷第103
    至107頁），佐以被告於原審審理中供稱：伊介紹潘偉銘是1
    02年的事情，並不是現在這一條，102年伊介紹潘偉銘加入
    詐欺集團那個案件，因為潘偉銘沒有被抓到，所以他沒有案
    子等語，於本院審理中供稱：伊是103年間介紹潘偉銘加入
    另案判刑的詐欺集團案件，伊沒有參與「登洋」所組成之詐
    欺集團等語（本案卷第221頁），被告雖就其究於102年或10
    3年間介紹潘偉銘加入詐欺集團一節，所辯略有不同外，就
    其並未介紹潘偉銘加入「登洋」所屬詐欺集團而共犯本案一
    節，則無前後不一之情。參以潘偉銘與丙○○除本案參與「登
    洋」所屬詐騙集團外，另有參與「鳳梨」所屬詐騙集團，此
    據證人丙○○於本院審理中證述明確（本院卷第200頁），又
    證人潘偉銘於104年8月間有另成立詐欺集團為詐騙行為，此
    為證人潘偉銘於偵查中所不否認（少連偵字卷第20頁），顯
    示潘偉銘曾參與不同之詐騙集團，堪信被告辯稱潘偉銘所為
    本案犯行，與其先前介紹潘偉銘加入詐欺集團無關等語，信
    非無據。故不得僅以被告上揭於警詢中供稱曾擔任詐欺集團
    介紹人，並介紹潘偉銘加入等語，遽認與潘偉銘參與「登洋
    」所屬詐欺集團，於104年7月間犯本案犯行有所關連，據以
    佐證證人潘偉銘上揭證述之真實性。
　㈤綜上，依公訴人提出之證據，僅有共犯潘偉銘之單一指述，
    查無其他補強證據佐證其真實性，客觀上尚未達到使通常一
    般之人均不致於有所懷疑，而得確信被告確有參與本案犯行
    之程度，而有合理懷疑之存在，復無其他積極事證足認被告
    有共同詐欺取財犯行，揆諸首揭說明，被告之犯行尚無從證
    明，應諭知無罪之判決。
五、本案不能證明被告犯罪，原審疏未詳酌上情，遽為被告有罪
    之諭知，即有未當。被告提起上訴，否認犯罪，指摘原審判
    決不當，則有理由，自應由本院將原判決撤銷，改諭知被告
    無罪之判決。
據上論斷，應依刑事訴訟法第369條第1項前段、第364條、第301
條第1項，判決如主文。
本案經檢察官鍾信一提起公訴，檢察官楊淑芬到庭執行職務。
中　　華　　民　　國　　109 　年　　5 　　月　　7 　　日
                  刑事第十九庭  審判長法　官  曾淑華
                                      法　官  王美玲
                                      法　官  俞秀美
以上正本證明與原本無異。
如不服本判決，應於收受送達後20日內向本院提出上訴書狀，其
未敘述上訴之理由者並得於提起上訴後20日內向本院補提理由書
狀（均須按他造當事人之人數附繕本）「切勿逕送上級法院」。
                                      書記官  呂修毅
中　　華　　民　　國　　109 　年　　5 　　月　　8 　　日
附表
編號 時間 地點 遭取款帳戶 取款金額（新臺幣） 分工方式 1 104年7月30日晚間6 時43分許 桃園市○○區○○路000號渣打銀行中壢分行 渣打銀行帳戶 共18萬元 楊○取款、邱建霖把風 2 104年7月30日晚間7 時7 分許 桃園市○○區○○路000號渣打銀行中壢分行 渣打銀行帳戶 共2萬元 張家囍取款、陳○○把風 3 104年7月30日晚間6 時7 分至18分許 桃園市○○區○○路000號便利超商 郵局帳戶 共10萬元 陳○○取款、張家囍把風 4 104年7月31日0時20分至30分許 桃園市○○區○○路000號便利超商、桃園市○○區○○路00號便利超商、桃園市○○區○○路000 巷0 號便利超商 郵局帳戶 共10萬元 張家囍取款、邱建霖把風 5 104年7月31日0時20分至26分許 桃園市○○區○○路000號渣打銀行中壢分行 渣打銀行帳戶 共11萬元 楊○取款、呂文德把風 6 104年7月31日晚間11時28分許 桃園市○○區○○路000號便利超商 渣打銀行帳戶 3,000元 楊○取款、真實姓名年籍不詳男子把風 7 104年8月3 日下午5 時53分許至下午6 時4 分許 桃園市○○區○○○路000號便利超商、桃園市○○區○○路000號便利超商、桃園市○○區○○路000號便利超商 郵局帳戶 共5萬元 楊○取款、張家囍把風 8 104年8月4 日下午5 時29分至44分許 桃園市○○區○○路00號便利超商、桃園市○○區○○路00號便利超商 郵局帳戶 共16,000元 楊○取款、丙○○把風